【裁判字號】    99,台上,2652
【裁判日期】    990430
【裁判案由】    強盜
【裁判全文】
最高法院刑事判決            九十九年度台上字第二六五二號
上  訴  人  甲○○
            乙○○
共      同
選任辯護人  劉鈞男律師
上列上訴人等因強盜案件，不服台灣高等法院中華民國九十八年
十月二十八日第二審更審判決（九十八年度上更(二)字第三四六號
，起訴案號：台灣桃園地方法院檢察署九十五年度偵字第七一三
五號），提起上訴，本院判決如下：
    主  文
上訴駁回。
    理  由
按刑事訴訟法第三百七十七條規定，上訴於第三審法院，非以判
決違背法令為理由，不得為之。是提起第三審上訴，應以原判決
違背法令為理由，係屬法定要件。如果上訴理由書狀並未依據卷
內訴訟資料，具體指摘原判決不適用何種法則或如何適用不當，
或所指摘原判決違背法令情事，顯與法律規定得為第三審上訴理
由之違法情形，不相適合時，均應認其上訴為違背法律上之程式
，予以駁回。本件原判決撤銷第一審之科刑判決，改判仍論上訴
人甲○○、乙○○（下稱：上訴人等二人）以意圖為自己不法之
所有，結夥三人以上攜帶兇器，以強暴、脅迫至使不能抗拒，而
取他人之物及使他人交付其物罪，甲○○處有期徒刑七年六月；
乙○○處有期徒刑七年二月，均併為相關從刑之諭知。係依憑證
人即被害人陳仲仁於警詢及楊家福涉犯本件強盜案台灣桃園地方
法院民國九十二年度重訴字第三十一號審理中（楊家福業經台灣
高等法院以九十四年度上重更(一)字第四號刑事判決判刑確定）證
稱：我於九十一年十一月間某日，曾在桃園縣中壢市南亞工專附
近與不詳人士發生車禍，這件事我有告訴楊家福，隔日便有不明
人士打電話要我賠償他車輛損壞的金錢，當日中午我和該男子約
定在中壢市○○路，將七千元〈新台幣，下同〉交付給該男子。
於九十二年二月七日上午，又有不明男子打電話給我，問我為何
事情解決了還叫人去店裡開槍。我打電話問楊家福是不是他叫人
去開槍，楊家福說沒有，我們就約好下班時楊家福到我家找我。
當天晚上楊家福到我住處約十分鐘後，陳惠龍（因涉犯本件強盜
案，業經台灣高等法院以九十四年度上訴字第三九二六號刑事判
決判刑確定）、甲○○及另一名真實年籍不詳男子就在我家門口
問我是否為陳先生，我說是，他們說我很厲害，還找人來店裡開
槍，我說沒有，楊家福就走向他們，要他們好好講並開門讓三人
進來。一進來，陳惠龍就把槍拿出來，另外一位長的比較斯文的
，經我指認後是甲○○的人也有拿槍出來，另外一個胖胖的人拿
刀出來，刀刃約四十公分、刀柄約十公分，我直覺認為應該是開
山刀，胖胖的人和乙○○長得不像。這三人就用塑膠束帶把我綁
住，並分別用槍托及手腳毆打、踹踢我的頭部及腹部，陳惠龍、
甲○○二人當時都持槍托毆打我，問我車禍的事情怎麼處理。因
為他們說我叫人到他們店裡開槍，所以要賠償二十萬元。之後其
中一個人跑到樓上翻東西，發現我的郵局存簿裡有七萬元，他們
說七萬都要拿走，我說這樣我沒有生活費，陳惠龍就說先拿六萬
，陳惠龍還強押我去提款，我騎楊家福的機車載陳惠龍至中壢市
○○路之新竹國際商業銀行提款機分三次共提款六萬元，之後換
陳惠龍載我回住處。我遭搶的東西有身上現金三千元、房間內的
電動玩具一台、手機一支、洋酒二瓶、大門及摩托車鑰匙一串。
因為陳惠龍毆打我之後還強押我至提款機提款，我印象特別深刻
，我確認陳惠龍、甲○○就是強盜我財物之人等語綦詳（見偵查
卷(一)第三十四、一三一、一三二頁），參酌證人即共同正犯楊家
福先後於台灣桃園地方法院九十四年度訴字第一四九六號陳惠龍
強盜案中證稱：「九十一年九月到十二月間，我與陳仲仁是同事
，陳仲仁先前曾罵我是小狗並且整我，所以我跟陳仲仁有仇。陳
仲仁曾將他於九十一年十一月間，在中壢市南亞工專附近發生車
禍一事告訴我……我在九十二年二月初就已經與陳惠龍計畫要用
車禍的事情當藉口強盜陳仲仁，我和陳惠龍找了一些朋友，二人
是陳惠龍的朋友，一個人是我的朋友。我們計畫由我去找陳仲仁
，他們再進來行搶。九十二年二月七日上午十一時到十二時，我
們就找了我的一位朋友打電話向陳仲仁恐嚇要錢，陳仲仁當天打
電話給我，我就跟陳仲仁約五點下班時去他家，約好後我並打電
話通知陳惠龍。當天下午五點三十分，我騎機車去陳仲仁家，陳
惠龍帶了三個人尾隨在我後面。當天陳惠龍他們是四個人到陳仲
仁家中，但只有三個人進去。我跟陳仲仁進屋十分鐘後，因為外
面院子的門沒有關，陳惠龍他們就跳進來，來按門鈴，陳惠龍他
們問說『陳先生有沒有在』，我就開陳仲仁家的內門讓陳惠龍他
們進來。當天進屋的三個人當中，陳惠龍是持仿九二型玩具手槍
、另一人持仿克拉克廠製造之玩具手槍、另一人持開山刀。他們
進來後壓制陳仲仁，我拿開山刀的朋友看守陳仲仁，其他二人搜
刮陳仲仁家中財物，之後他們逼陳仲仁說出提款卡密碼並帶陳仲
仁去領錢。當天進屋的三個人所用的槍一支是我的、一支是陳惠
龍的，開山刀是我朋友帶來的。塑膠束縛、手套、水果刀是前往
陳仲仁家中時我下車去買的，但是水果刀沒有用到。當天是乙○
○租自用小客車搭載陳惠龍、甲○○和我的朋友一起過來」（見
偵查卷(一)第二一一頁至二一五頁）；其於九十五年一月十日警詢
中亦證謂：「我在九十二年二月十二日警詢筆錄中所供稱之『小
麥』即甲○○、『一乃』即乙○○。案發前在友人住處認識甲○
○、乙○○、陳惠龍，我提議要設計強盜陳仲仁之財物，我就以
聊天為由進入陳仲仁家中，並伺機開門……陳惠龍手持手槍、甲
○○手持開山刀，乙○○到門外把風開車……然後陳惠龍就拿塑
膠束條將陳仲仁綑綁，並拿出手槍敲打陳仲仁頭部，要陳仲仁拿
出提款卡並逼問密碼，甲○○上三樓搜刮，交通工具是乙○○租
的轎車。九十二年二月是基於義氣又是同案，才沒有供出他們」
（見偵查卷(一)第六至十頁）；嗣於本案第一審審理中仍證述：「
參與本件強盜案之人，有一人是我找來的、二人是陳惠龍找來的
」；證人即共同正犯陳惠龍於九十五年二月十三日警詢中則證以
：「九十二年二月七日我有與甲○○、乙○○、楊家福及一名楊
家福的友人共五人，到中壢市○○路四四五巷一五七弄三十六之
四號陳仲仁家中強盜陳仲仁。當時乙○○負責開車，並在外把風
，我持道具手槍、甲○○攜帶何兇器我忘了，先由楊家福進入陳
仲仁住處藉故找陳仲仁聊天，我和甲○○、楊家福的友人隨同一
起進去。由楊家福作內應，開門讓我們進去。進入後，以索討車
禍賠償金為由，我就先持道具槍，用槍托毆打陳仲仁頭部，甲○
○在旁助陣，然後陳仲仁願意交付存摺的錢六萬元，我就隨陳仲
仁到提款機提錢。整件事是楊家福以要向陳仲仁索討車禍賠償事
宜為由，先找我幫忙，我又找甲○○、乙○○一同前往，行搶前
是我、甲○○、乙○○、楊家福及楊家福的友人共同計畫的，這
全部都是我們五個人設的局。槍是我自己去士林夜市用四千元買
的，已經丟掉了。乙○○當時負責載我們前往並在外面看車，犯
案前我有告訴他要到陳仲仁住處討錢。強盜所得六萬元，我先交
給楊家福，楊家福拿給我二萬元，我再分給甲○○、乙○○」各
等語（見偵查卷(一)第十八至二十一頁）。佐以卷附之台灣桃園地
方法院九十四年度訴字第一四九六號及台灣高等法院九十四年度
上訴字第三九二六號陳惠龍涉強盜案刑事判決、台灣高等法院九
十四年度上重更(一)字第四號楊家福強盜案刑事判決及相關筆錄、
台灣板橋地方法院九十二年度訴字第一一三一號陳惠龍、甲○○
、乙○○詐欺、恐嚇案刑事判決、台灣高等法院被告前案紀錄表
、暨前述楊家福強盜案件所扣案之塑膠束縛六十九條、手套一雙
及水果刀一把等證據資料，而為論斷，已敘述其所憑之證據及得
心證之理由。並說明：（一）證人楊家福、陳惠龍於法院審理中
翻異前詞，改稱：上訴人等二人未參與本件強盜犯行云云，惟證
人楊家福於九十五年一月十日警詢中供稱：案發當日係由陳惠龍
、甲○○入屋行搶，乙○○在門外把風；證人陳惠龍於九十五年
二月十三日警詢時證稱：本件係肇因於楊家福欲以車禍索賠為由
強盜陳仲仁，而謀議強盜犯行，案發當日是由乙○○負責駕駛租
用之車輛，並在門外看車把風，陳惠龍、甲○○及另一不詳姓名
成年男子進入陳仲仁屋內強盜各等語。二人所述參與本件犯罪之
人及分工情節，幾乎相同，而楊家福係於九十五年一月十日、陳
惠龍係於九十五年二月十三日分別指稱上訴人等二人共犯本件強
盜犯行，楊家福、陳惠龍二人在警詢之前均未事先討論，事後亦
未相互勾串，倘非上訴人等二人確實參與本件強盜犯行，確有如
楊家福、陳惠龍警詢中所述之分工情形，衡諸常情，陳惠龍、楊
家福豈有可能於相異時、地，因不同原因分別與甲○○、乙○○
結怨，並在不同時刻各自臨時起意，且適巧均利用本件強盜案誣
陷上訴人等二人以資報復之理？其二人臨時各自捏造用以誣陷上
訴人等二人之犯罪分工情節，又豈能互相符合？應認證人楊家福
、陳惠龍於警詢中之供述，較具可信性。（二）證人楊家福於第
一審略稱：當初是因為跟陳惠龍有糾紛，其知道上訴人等二人跟
陳惠龍很好，才咬他們，至於跟陳惠龍有何糾紛，想不起來了等
語。楊家福既謂其與陳惠龍有糾紛，而思報復，卻又想不起來有
何糾紛，顯違常情。且楊家福縱與陳惠龍有糾紛，上訴人等二人
與陳惠龍僅係朋友關係，陳惠龍之朋友亦非僅上訴人等二人，楊
家福亦無故意誣指其二人之理。且依卷附台灣板橋地方法院九十
二年度訴字第一一三一號判決所示（見偵查卷(一)第九十二頁），
上訴人等二人於該案與陳惠龍共犯強盜罪，但判決書並未引用楊
家福之證言，已不能證明楊家福有出庭作證，致有所謂四人一起
在候審室之情事。且證人陳惠龍證稱：在候審室時，甲○○、乙
○○二人只是過來看而已，並無楊家福所稱：甲○○、乙○○二
人要動手打伊之情形。另楊家福於九十四年九月十五日就陳惠龍
強盜案作證時證稱：找了二個是被告（陳惠龍）的朋友，一個是
我的朋友，他們的姓名我不方便回答等語（見偵查卷(一)第二一一
、二一二頁），顯見當時楊家福已知其餘共犯姓名，卻仍故意隱
瞞不說，難謂當時其與上訴人等二人有何嫌隙而有誣陷之動機。
（三）證人陳惠龍供述其與甲○○因槍砲案件生有怨隙，與乙○
○因開車擦撞之事，才誣指其二人參與本案。惟依台灣高等法院
被告前案紀錄表所載，甲○○與陳惠龍共同違反槍砲彈藥刀械管
制條例案件，乃由台灣台北地方法院檢察署九十三年度偵字第四
三二五號偵查（原九十二年核退字第四一八三號），可知係發生
於九十二年底、九十三年初。而陳惠龍所稱與乙○○之擦撞事件
，則係發生於九十一年、九十二年間，亦據乙○○於檢察官訊問
時供承在卷。倘證人陳惠龍確與上訴人等二人積怨甚深，不惜以
誣陷方式報復，則陳惠龍當於本件強盜犯行經院檢傳訊時，把握
機會，及早於偵、審程序中誣指上訴人等二人，以遂其報復之目
的。惟陳惠龍於九十二年十二月十二日經檢察官另案傳喚並訊問
有關本件強盜犯行，嗣後偵、審過程中，乃至楊家福強盜案偵、
審中，歷經多次傳喚訊問，均僅以「小麥」、「一乃」等綽號稱
呼本件共犯之人，迄九十五年一月二十六日其強盜案經原審法院
以九十四年度上訴字第三九二六號審結止，均未曾指證上訴人等
二人參與本件強盜犯行，反遲至雙方發生嫌隙約三年之後，始臨
時起意並突然決定誣陷其二人，顯與常理有違。又陳惠龍於九十
五年二月十三日警詢中經詢以：據楊家福主動向警方坦承供稱九
十二年二月七日夥同你及乙○○、甲○○前往中壢市○○路強盜
陳仲仁財物，是否屬實？陳惠龍始坦承有與上訴人等二人、楊家
福及楊家福的朋友共五人共同強盜陳仲仁財物（見偵查卷(一)第十
九頁）。顯見陳惠龍是在知悉楊家福已供出上訴人等二人之情形
下，認無再隱瞞之必要，始供出實情甚明。（四）雖上訴人甲○
○辯稱：伊之綽號為「阿宏」，並非「小麥」，上訴人乙○○辯
以：伊之綽號為「愛笑」，並非「一乃」各等語。惟證人楊家福
、陳惠龍均曾證稱：「小麥」、「一乃」係編造的，而「小麥」
、「一乃」之外號，無論是以國語或台語之語義觀之，實不具定
性之意涵，該二稱呼係陳惠龍、楊家福用以掩飾共犯所編造之可
能性甚高。且證人陳惠龍與上訴人甲○○、乙○○熟識，三人曾
於九十二年二月下旬共犯詐欺、恐嚇取財等罪，有台灣板橋地方
法院九十二年度訴字第一一三一號刑事判決在卷可參。而本件係
九十二年二月上旬所犯，時間十分接近，足認陳惠龍與上訴人等
二人當時往來密切，陳惠龍犯本案時最可能找的作案夥伴即係上
訴人等二人，縱其二人之綽號非「小麥」、「一乃」，然既有上
開確切證據可憑，自無礙於認定其二人參與本件犯行之理由。而
以上訴人等二人否認犯罪之辯解，為飾卸之詞，不足採取，亦已
依憑卷證資料，在理由內詳加指駁。從形式上觀察，原判決並無
足以影響判決結果之違法情形存在。上訴人等二人上訴意旨略稱
：扣案之物證與其無關，而綽號「一乃」、「小麥」究係何人，
為本案之關鍵，且證人羅斯福已證述其綽號為「愛笑」，並非「
一乃」，原判決未說明該有利之證言何以不足採，有理由不備之
違誤；又被害人陳仲仁之指認與相關規定不符，原判決遽予採信
，難謂適法；證人陳惠龍、楊家福前後證述不一，原判決採信其
二人於警詢中之供述，而捨棄審判中之證言，有違證據法則，且
強盜所得之六萬元如何分贓，原判決之認定違背常理，同有未合
；甲○○補稱：陳惠龍、楊家福已於審判中坦陳係誣陷上訴人等
二人，而被害人陳仲仁於警詢中之指認不合相關規定，嗣於第一
審當庭指認，已不如警詢時明確，且對持槍者究有幾人，前後供
述不一，本件並無明確證據足以證明其參與強盜犯行，證人陳仲
仁、陳惠龍、楊家福前後供述均有不符，原判決未說明其如何斟
酌取捨，對證人所為有利上訴人之供述復不予採信，違背採證法
則，抑且理由不備；又原判決謂陳仲仁於警詢及台灣桃園地方法
院九十二年度重訴字第三十一號楊家福涉犯本件強盜案中為上開
證言，似與卷內筆錄不符，有理由矛盾之違誤；而上訴人聲請傳
訊三名友人，以證明上訴人等二人之綽號並非「一乃」、「小麥
」，難謂無調查之必要，原審未予調查，於法有違；另台灣板橋
地方法院九十二年度訴字第一一三一號判決記載乙○○（綽號愛
笑）、甲○○（綽號會長或阿宏）云云，可見原判決認定事實有
誤各等語。惟查原判決就其如何綜合全部證據資料，判斷上訴人
等二人有前揭犯行之心證理由，已闡述明晰，所為之論斷，核與
經驗法則及論理法則均無違背，並無調查職責未盡、採證違法等
違法情形。而楊家福、陳惠龍與上訴人等二人係共同正犯關係，
楊家福所有供犯本件強盜案所用或預備之塑膠束縛、手套及水果
刀等物，自得作為認定上訴人等二人犯罪之證據資料，上訴意旨
執此指摘，顯非合法之第三審上訴理由。又證人楊家福、陳惠龍
均曾證稱「小麥」、「一乃」係編造的，該二稱呼係彼等用以掩
飾共犯所編造之可能性甚高，且陳惠龍與上訴人等二人熟識，三
人曾於九十二年二月下旬共犯詐欺、恐嚇取財等罪，而本件係九
十二年二月上旬所犯，時間十分接近，足認三人當時往來密切，
上訴人等二人之綽號縱非「小麥」、「一乃」，亦無礙於其二人
參與本件犯行之認定；另證人羅斯福於原審法院更一審證稱：甲
○○外號叫「阿宏」、乙○○外號叫「愛笑」等語，不足為其二
人有利之認定，上訴人乙○○聲請再傳喚三名友人作證，以證明
其非「一乃」，自無必要，原判決已論述甚詳（見原判決第十七
、十八頁），依原判決上開說明，台灣板橋地方法院九十二年度
訴字第一一三一號判決記載乙○○（綽號愛笑）、甲○○（綽號
會長或阿宏）云云，顯無從為有利上訴人等二人之認定。上訴意
旨執此指摘，亦非適法之第三審上訴理由。另原判決已說明：證
人楊家福、陳惠龍於警詢中一致指陳上訴人等二人確有參與，乙
○○係負責在外看車並把風，甲○○則隨陳惠龍進入陳仲仁家中
強盜，另一名為楊家福之友人，核與被害人陳仲仁之供述大致相
符，陳仲仁於第一審雖證稱：因當時屋內未開燈，不敢確定上訴
人甲○○即係當日進入其住處犯案之「小麥」，但仍證稱：百分
之六十到八十能確定等語（見第一審卷第一七四頁），而上訴人
乙○○係在外把風，被害人陳仲仁未能對之指認，乃屬當然。惟
對照證人楊家福、陳惠龍上開證詞，佐以前述刑事判決、相關筆
錄、扣案證物等相關證據資料，仍足認上訴人等二人確有參與本
案犯行之理由（見原判決第十頁），所為之敘述與說明，均有相
關卷證可資覆按。依原判決之證據上論斷，縱將被害人陳仲仁於
警詢中之指認捨棄，亦不足以動搖原判決之論斷基礎，即對於判
決結果顯然無影響，按之刑事訴訟法第三百八十條規定，自不得
執此指摘資為上訴第三審之合法理由。至陳仲仁與陳惠龍、楊家
福前後供述稍有出入，無礙於其三人所為陳述之真實性，原判決
已詳敘其如何斟酌取捨之心證理由，陳仲仁與陳惠龍、楊家福於
警詢及另案審理中之證述，依刑事訴訟法第一百五十九條之一、
第一百五十九條之二及第一百五十九條之五之規定，具有證據能
力，原判決亦闡釋甚明（見原判決第四至六頁），並無理由不備
之情形。另關於強盜所得之六萬元如何分贓，原判決已依卷證資
料詳加認定（見原判決第十九、二十頁），所為之論述，核與經
驗法則無違；原判決謂陳仲仁於警詢及台灣桃園地方法院九十二
年度重訴字第三十一號楊家福涉犯本件強盜案中為上開證言，稽
之卷內筆錄亦無不符，並無理由矛盾之違法情形。上訴人等二人
上訴意旨，對原審採證認事及原判決已明白論斷之事項，憑持己
見，任意指為違法，自非合法之第三審上訴理由。其餘上訴意旨
，經核係對原審取捨證據、判斷證據證明力之職權行使及不影響
判決本旨之枝節事項，所為之任意指摘，難認已符合首揭法定之
第三審上訴要件。其二人之上訴均違背法律上之程式，應予駁回
。
據上論結，應依刑事訴訟法第三百九十五條前段，判決如主文。
中    華    民    國  九十九  年    四    月   三十   日
                      最高法院刑事第三庭
                          審判長法官  林  增  福
                                法官  張  清  埤
                                法官  陳  世  雄
                                法官  何  菁  莪
                                法官  王  居  財
本件正本證明與原本無異
                                      書  記  官
中    華    民    國  九十九  年    五    月    四    日
                                                      Ｅ

司法院資訊處製作；財團法人民間司法改革基金會備份。
